ACORDAO-COMPLETO-2432422

ACÓRDÃO 13990/2020 ATA 43/2020 - PRIMEIRA CÂMARA

VISTOS, relatados e discutidos estes autos em que se aprecia recurso de reconsideração interposto por Cleiton Piotto Assunção e por Marcelo Messias de Oliveira contra o Acórdão 4777/2019-TCU-Primeira Câmara, por meio do qual o Tribunal julgou irregulares suas contas, imputou-lhes débito e aplicou-lhes multa,
ACORDAM os Ministros do Tribunal de Contas da União, reunidos em Sessão da Primeira Câmara, diante das razões expostas pelo Relator, em:
9.1. com fundamento nos arts. 32, inciso I, e 33 da Lei 8.443/1992, conhecer e negar provimento ao recurso de reconsideração, mantendo-se inalterado o Acórdão 4777/2019-TCU-Primeira Câmara;
9.2. dar ciência deste acórdão aos recorrentes.

Recurso de reconsideração interposto  contra o Acórdão por meio do qual o Tribunal julgou irregulares as contas dos recorrentes, imputou-lhes débito e aplicou-lhes multa, em razão da não comprovação de despesas pagas com recursos federais do Sistema Único de Saúde destinados à Atenção Básica repassados pelo FNS ao Fundo Municipal de Saúde de Passos/MG.

Primeira Câmara

Município de Passos - MG.

3. Recorrentes: Cleiton Piotto Assunção (XXX.951.526-XX); Marcelo Messias de Oliveira (XXX.067.296-XX).

13.1. Ministros presentes: Walton Alencar Rodrigues (Presidente), Bruno Dantas (Relator) e Vital do Rêgo.
13.2. Ministros-Substitutos presentes: Augusto Sherman Cavalcanti e Weder de Oliveira.

BRUNO DANTAS

Ministro Vital do Rêgo.

Cuidam os autos de recurso de reconsideração interposto por Cleiton Piotto Assunção e por Marcelo Messias de Oliveira (peças 33 e 34) contra o Acórdão 4777/2019-TCU-Primeira Câmara.
A tomada de contas especial que deu origem a estes autos foi instaurada pelo Fundo Nacional de Saúde (FNS) , em desfavor de Marcelo Messias de Oliveira e Cleiton Piotto Assunção, Secretários Municipais de Saúde de Passos/MG à época dos fatos, em razão da não comprovação de despesas pagas com recursos federais repassados pelo FNS ao Fundo Municipal de Saúde de Passos/MG, na modalidade fundo a fundo, à conta dos Programas de Atenção Básica, nos exercícios de 2008 e 2009.
Admitido o processamento do recurso, porquanto preenchidos os requisitos previstos nos arts. 32, inciso I, e 33 da Lei 8.443/1992, conferi (peça 47) efeito suspensivo aos itens 9.3, 9.4, 9.5 e 9.6 do acórdão recorrido em relação a Cleiton Piotto Assunção; e aos itens 9.1, 9.2, 9.5 e 9.6 em relação a Marcelo Messias de Oliveira.
Instruído o presente feito, faço reproduzir, com os ajustes que julgo pertinentes, o exame técnico e o encaminhamento oferecidos pela Secretaria de Recursos deste Tribunal (peça 73) , que contou com a anuência do corpo diretivo da unidade (peça 74) e do Ministério Público junto ao TCU (peça 77) :
"INTRODUÇÃO
1. Trata-se de recurso de reconsideração interposto por Cleiton Piotto Assunção e Marcelo Messias de Oliveira (R001-peças 33-34 e 54-55) , então secretários municipais de saúde, por meio do qual se insurgem contra o Acórdão 4777/2019-TCU-Primeira Câmara. O Acórdão recorrido foi prolatado na sessão de julgamento do dia 25/6/2019-Ordinária e inserto na Ata 21/2019-1ª Câmara (peça 73) .
1.1. A deliberação recorrida apresenta o seguinte teor:
'VISTOS, relatados e discutidos estes autos de tomada de contas especial instaurada pelo Fundo Nacional de Saúde (FNS) , em desfavor de Marcelo Messias de Oliveira (gestão 9/6/2008 a 8/10/2008) e Cleiton Piotto Assunção (gestão 8/4/2009 a 28/11/2011) , ex-secretários municipais de saúde de Passos/MG, em razão da não comprovação de despesas pagas com recursos federais do Sistema Único de Saúde destinados à Atenção Básica repassados pelo FNS ao Fundo Municipal de Saúde de Passos/MG, na modalidade fundo a fundo, nos exercícios de 2008 e 2009.
ACORDAM os ministros do Tribunal de Contas da União, reunidos em sessão da 1ª Câmara, diante das razões expostas pelo relator, em:
9.1. julgar irregulares as contas de Marcelo Messias de Oliveira (XXX.067.296-XX) , com fundamento nos arts. 1º, inciso I, 16, inciso III, alínea 'c', da Lei 8.443/1992 c/c os arts. 19 e 23, inciso III, da mesma Lei, e com arts. 1º, inciso I, 209, incisos III, 210 e 214, inciso III, do Regimento Interno;
9.2. condenar Marcelo Messias de Oliveira (XXX.067.296-XX) ao pagamento das quantias a seguir especificadas, com a fixação do prazo de quinze dias, a contar das notificações, para comprovar, perante o Tribunal (art. 214, inciso III, alínea 'a', do Regimento Interno) , o recolhimento da dívida aos cofres do Fundo Nacional de Saúde, atualizadas monetariamente e acrescidas dos juros de mora, calculados a partir das datas discriminadas, até a data dos recolhimentos, na forma prevista na legislação em vigor:
	Valor (R$) 
	Data

	1.795,26
	01/10/2008

	20.907,66
	03/10/2008

9.3. julgar irregulares as contas de Cleiton Piotto Assunção (XXX.951.526-XX) , com fundamento nos arts. 1º, inciso I, 16, inciso III, alínea 'c', da Lei 8.443/1992 c/c os arts. 19 e 23, inciso III, da mesma Lei, e com arts. 1º, inciso I, 209, incisos III, 210 e 214, inciso III, do Regimento Interno;
9.4. condenar Cleiton Piotto Assunção (XXX.951.526-XX) ao pagamento das quantias a seguir especificadas, com a fixação do prazo de quinze dias, a contar das notificações, para comprovar, perante o Tribunal (art. 214, inciso III, alínea 'a', do Regimento Interno) , o recolhimento da dívida aos cofres do Fundo Nacional de Saúde, atualizadas monetariamente e acrescidas dos juros de mora, calculados a partir das datas discriminadas, até a data dos recolhimentos, na forma prevista na legislação em vigor:
	Valor (R$) 
	Data

	16.207,61
	19/05/2009

	1.573,98
	04/11/2009

9.5. aplicar individualmente aos Srs. Marcelo Messias de Oliveira (XXX.067.296-XX) e Cleiton Piotto Assunção (XXX.951.526-XX) , a multa prevista no art. 57 da Lei 8.443/1992, c/c o art. 267 do Regimento Interno, respectivamente no valor de R$ 5.000,00 (cinco mil reais) e de R$ 4.000,00 (quatro mil reais) , fixando-lhes o prazo de 15 (quinze) dias, a contar da notificação, para comprovarem, perante o Tribunal, o recolhimento da dívida aos cofres do Tesouro Nacional, atualizadas monetariamente, na forma da legislação em vigor, desde a data deste acórdão até a do efetivo recolhimento, se for paga após o vencimento;
9.6. autorizar, desde logo, nos termos do art. 28, inciso II, da Lei 8.443/92, a cobrança judicial da dívida, caso não atendidas as notificações;
9.7. autorizar, desde logo, caso solicitado e o processo não tenha sido remetido para cobrança judicial, o pagamento da dívida em até 36 parcelas mensais e consecutivas, nos termos do art. 26 da Lei 8.443/1992, c/c o art. 217 do Regimento Interno/TCU, fixando-se o vencimento da primeira parcela em 15 dias, a contar do recebimento da notificação, e o das demais a cada 30 dias, devendo incidir sobre cada valor mensal os correspondentes acréscimos legais, na forma prevista na legislação em vigor, sem prejuízo de alertar o responsável de que a falta de comprovação do recolhimento de qualquer parcela implicará o vencimento antecipado do saldo devedor;
9.8. dar ciência desta deliberação aos responsáveis e ao Procurador-Chefe da Procuradoria da República em Minas Gerais, nos termos do § 3º do art. 16 da Lei 8.443/1992, c/c o § 7º do art. 209 do Regimento Interno do TCU, para adoção das medidas que entender cabíveis. (ênfases acrescidas) '
HISTÓRICO
2. A presente Tomada de Contas Especial-TCE foi instaurada pelo Fundo Nacional de Saúde (FNS) , em desfavor de Marcelo Messias de Oliveira (gestão 9/6/2008 a 8/10/2008) e Cleiton Piotto Assunção (gestão 8/4/2009 a 28/11/2011) , ex-secretários municipais de saúde, ora recorrentes, em razão da não comprovação de despesas pagas com recursos federais repassados pelo FNS ao Fundo Municipal de Saúde de Passos/MG, na modalidade fundo a fundo, à conta dos programas do Piso de Atenção Básica, nos exercícios de 2008 e 2009 (peça 1) , no valor original de R$ 84.484,51, nos termos do Relatório de Auditoria Departamento Nacional de Auditoria do Sistema Único de Saúde - Denasus 12.453, de 19/10/2012 (peça 2, p. 4-24) , e do Parecer Administrativo/COADE/CGAUD/DENASUS 316, de 31/3/2014 (peça 2, p. 138-139) .
2.1. No âmbito do TCU, a Secretaria de Controle Externo no Amazonas - Secex/AM promoveu a citação dos responsáveis para apresentarem as suas alegações de defesa.
2.2. Após a análise das defesas apresentadas, a Secex/AM propôs, com a anuência do Ministério Público junto ao TCU-MP/TCU, a irregularidade das contas dos ora recorrentes, com a condenação em débito em relação às despesas com aquisição de combustíveis sem a comprovação de deslocamento de veículos da secretaria municipal de saúde de Passos/MG e o afastamento daquela referente à aquisição de veículo, no exercício de 2009, além da aplicação da multa legal.
2.3. O Relator a quo, Exmo. Ministro Vital do Rêgo, após minucioso exame, acompanhou o entendimento uníssono da unidade técnica e do MP/TCU, nos termos do Voto apresentado à peça 31. Proposta que foi encampada pelos demais Membros do Colegiado desta Corte de Contas.
2.4. Irresignados com o julgamento, os então secretários de saúde interpuseram o presente recurso de reconsideração, que se fundamenta nos fatos que, adiante, passar-se-á a relatar.
EXAME DE ADMISSIBILIDADE
3. Reitera-se o exame preliminar de admissibilidade efetuado por esta Secretaria (peça 39) , ratificado pelo Exmo. Ministro Bruno Dantas (peça 47) , que concluiu pelo conhecimento do recurso apresentado, nos termos dos artigos 32, inciso I, e 33, da Lei 8.443/1992, c/c o artigo 285, do RI/TCU, suspendendo os efeitos em relação aos itens 9.1, 9.2, 9.3, 9.4, 9.5 e 9.6 do Acórdão recorrido.
EXAME DE MÉRITO
4. Delimitação
4.1. Constitui objeto do presente recurso definir se:
a) os recorrentes detinham competência para gerir os recursos federais;
b) há necessidade da caracterização dos elementos subjetivos do dolo e da culpa para a responsabilização dos responsáveis pela gestão dos recursos públicos federais.
5. Da responsabilidade pela gestão dos recursos.
5.1. Alegam que não podem ser responsabilizados por eventual irregularidade no gasto de combustíveis, adquiridos com verba pública federal, pela existência de legislação municipal que atribui tal competência a outros órgãos da administração municipal. Citam o art. 4°, inc. XXVII da Lei Municipal 2.339/2003, o art. 19 da Lei Municipal 3.162/2015, e o art. 30 da Lei Municipal 3.321/2018 (peça 33, p. 5-15) :
a) obtemperam que não podem 'ser responsabilizados pela suposta ausência de controle de frota dos veículos municipais, qualquer que seja a sua lotação, posto que a atribuição de controle e fiscalização sobre a circulação dos mesmos se inseria (e se insere) nas atribuições legais de órgão público municipal próprio (peça 19, p. 6; e peça 20, p. 7) ';
b) afirmam que essa responsabilidade caberia também ao 'órgão de controle interno (Lei Municipal 2.251/01, art. 1°, incs. I, II e III e arts. 75, 76 e 77 da Lei 4.320/64) ';
c) compreendem que 'todas as imputações formuladas foram pautadas por um completo e irrestrito desrespeito às leis municipais'.
Análise:
5.2. As atribuições da Divisão de Educação de Trânsito e Estatística, citadas pelos recorrentes (peça 33, p. 7-8) , conferidas pelas Leis municipais 3.162/2015 e 3.321/2018, além de terem sido promulgadas depois da gestão dos recorrentes, não conferem ao órgão municipal citado o controle de gastos públicos, como se depreende de sua interpretação literal, uma vez que 'controlar os dados estatísticos da frota circulante no município' ou 'controlar os veículos registrados e licenciados no município', não tem correlação com o controle das despesas com aquisição de combustíveis sem a comprovação de deslocamento de veículos da secretaria municipal de saúde de Passos/MG.
5.3. De igual sorte, não assiste razão aos recorrentes ao tentar atribuir ao Departamento de Transporte e Trânsito tal responsabilidade, com fundamento no inciso XXVII do art. 40 da Lei Municipal 2.339/2003, citado pelo recorrente, porquanto aludida norma atribuiu ao departamento o dever de 'vistoriar os veículos que necessitem de autorização especial para transitar e estabelecer os requisitos técnicos a serem observados para a circulação desses veículos', atividade esta que não se confunde com a competência atribuída ao secretário municipal de saúde de gerir o fundo municipal de saúde, nos termos da Lei Municipal de Passos/MG 1.767/1991 (peça 21, p. 13) .
5.4. Em verdade, cabia aos recorrentes comprovar por meio de documentação idônea que o combustível adquirido foi utilizado para o deslocamento de veículos da secretaria municipal de saúde de Passos/MG durante as gestões dos recorrentes, assim como todas as demais despesas do fundo municipal de saúde.
5.5. Em relação à atuação da Controladoria-Geral do Município, órgão de controle interno municipal, integrante da administração, sua função de controle, ainda que prévio ou concomitante, não se confunde com as funções do gestor, a quem compete gerir os recursos públicos com probidade e diligência, na forma da lei.
5.6. Destarte, não é cabível afastar a responsabilidade do gestor sob o singelo argumento de que 'todas as despesas empenhadas com combustível são, por dever de oficio, examinadas individualmente pelo órgão de controle interno, que jamais os alertou para qualquer irregularidade', pois que cabia aos secretários de saúde gerir os recursos atinentes ao fundo municipal de saúde.
5.7. Logo, os recorrentes não lograram demonstrar que houvesse lei municipal que afastasse a atribuição conferida pela Lei Municipal de Passos/MG 1.767/1991, cujo art. 3°, incisos I e VII, atribui ao secretário municipal de saúde a função de gerir o fundo municipal de saúde e assinar cheques das despesas do fundo em conjunto com o prefeito.
6. Da atuação dos responsáveis.
6.1. Ponderam que não podem 'ser responsabilizados nem comissiva, nem omissivamente, nem dolosa, nem culposamente, por terem única e exclusivamente respeitado as regras de competência e estrutura administrativa da Administração Pública do MUNICÍPIO DE PASSOS', além de terem atuado com a 'mais completa boa-fé' (peça 33, p. 15-18) .
Análise:
6.2. Observa-se, que, conforme se demonstrou no Relatório do Acórdão recorrido, o julgamento pela irregularidade das contas, com a consequente apuração de débito e a aplicação de multa aos responsáveis, decorreu exatamente da falta de comprovação da regular aplicação dos recursos federais, logo não há como comprovar seu emprego regular, pelo contrário a falta de comprovação da destinação dos recursos federais demonstra, por si só, potencial desvio de finalidade de recursos e comprovado dano ao Erário.
6.3. Não tendo sido comprovado o emprego dos valores nas finalidades estabelecidas pela lei, é obrigatória a devolução da quantia recebida à respectiva origem.
6.4. Ressalte-se que a culpa latu sensu advém, entrementes, da culpa contra a legalidade, uma vez que o dano ao Erário resultou da violação de obrigação imposta pelo inciso II do art. 71 da Carta da República, pelo inciso I do art. 1º da Lei 8.443/1992 e pela IN 01/1997, o que não resta margem para apreciar a conduta do agente, que não comprovou a escorreita aplicação dos recursos. O que, por sua vez, caracterizou a realização das despesas com flagrante desrespeito às normas legais que orientavam estes gastos.
6.5. Sergio Cavalieri Filho (in. Programa de Responsabilidade Civil, 7ª ed., rev. e ampl., 2007, p. 40) traz luz ao cerne desta questão, ao citar o insigne Desembargador Martinho Garcez Neto, pontilhando que 'Estabelecido o nexo causal, entre o fato danoso e a infração da norma regulamentar, nada mais resta a investigar: a culpa - que é in re ipsa - está caracterizada, sem que se torne necessário demonstrar que houve imprudência ou imperícia' (ênfase acrescida) .
6.6. Cita-se, novamente, o ilustre Professor Sergio Cavalieri Filho (idem, 2007, p. 41) , ao desvelar o que se convencionou chamar de culpa contra a legalidade, nos dizeres do insigne magistrado Martinho Garcez Neto:
'Quando a simples infração da norma regulamentar é fator determinante da responsabilidade, isto é, desde que entre a sua transgressão e o evento danoso se estabelece indispensável nexo causal, pois, nesta hipótese, o ofensor que executa um ato proibido, ou não cumpre com que determina a lei ou o regulamento, incorre, só por este fato, em culpa, sem que seja mister ulteriores investigações' (ênfase acrescida) 
6.7. Imperioso descortinar ainda que a culpa lato sensu, no âmbito dos processos de contas, impõe-se como elemento essencial à responsabilização do administrador público. A inversão do ônus da prova prevista na legislação de regência (art. 93 do Decreto-Lei 200/1967) não pode ser entendida como hipótese de responsabilidade objetiva. O que existe, nos casos em que verbas públicas são confiadas a pessoas físicas ou jurídicas, é a presunção de culpa quanto à gestão desses recursos perante o poder público, a qual advém da infração à norma legal.
6.8. Na culpa presumida é perfeitamente possível ao gestor público comprovar que aplicou os valores a ele confiados com diligência, zelo e conforme as exigências legais, enfim, que seguiu o padrão de comportamento de um gestor probo, cuidadoso e leal, o que seria suficiente para isentá-lo de responsabilização, com a aprovação e julgamento regular de sua prestação de contas. Vale dizer, portanto, que na culpa presumida há espaço para o responsável apresentar elementos que afastem tal presunção, o que não é possível na responsabilidade objetiva, pois, neste caso, a culpa daquele que causa dano é indiferente para efeito de responsabilização.
6.9. Nesse sentido, convém reproduzir elucidativo excerto do Voto que fundamentou o Acórdão 1247/2006-TCU-Primeira Câmara, rel. Ministro Guilherme Palmeira, in verbis:
'De início, registre-se que assiste inteira razão ao Ministério Público quanto à aferição da responsabilidade no âmbito deste Tribunal. Deveras, o dolo e ao menos a culpa afiguram-se como pressupostos indispensáveis à responsabilização do gestor por qualquer ilícito praticado. O fato de o ônus de provar a correta aplicação dos recursos caber ao administrador público (art. 93 do Decreto-lei 200/1967) não faz com que a responsabilidade deixe de ser subjetiva e torne-se objetiva. (ênfase acrescida) .'
6.10. Oportuno aduzir, ainda, que a má-fé não é requisito essencial à culpabilidade dos recorrentes, pois prevalece neste tribunal a teoria da responsabilidade subjetiva, não se fazendo necessário, por isso, a demonstração de conduta dolosa dos responsáveis no trato dos recursos públicos, bastando restar evidenciado que os mesmos agiram com culpa ao desrespeitar a norma legal de regência.
CONCLUSÃO
7. Das análises anteriores, conclui-se que:
a) os recorrentes não lograram demonstrar que houvesse lei municipal que afastasse a atribuição conferida pela Lei Municipal de Passos/MG 1.767/1991 (peça 21, p. 13) , cujo art. 3°, incisos I e VII, atribui ao secretário municipal de saúde a função de gerir o fundo de saúde e assinar cheques das despesas do fundo em conjunto com o prefeito;
b) a má-fé não é requisito essencial à culpabilidade dos recorrentes, pois prevalece neste tribunal a teoria da responsabilidade subjetiva, não se fazendo necessário, por isso, a demonstração de conduta dolosa dos responsáveis no trato dos recursos públicos, bastando restar evidenciado que eles agiram com culpa.
7.1. Ante o exposto, não foi trazido aos autos nenhum argumento que detenha o condão de modificar o julgado de origem, Acórdão 4777/2019-TCU-Primeira Câmara, motivo por que este não está a merecer reforma, devendo ser, por consequência, prestigiado e mantido.
PROPOSTA DE ENCAMINHAMENTO
8. Ante o exposto, submetem-se os autos à consideração superior, propondo-se, com fundamento nos artigos 32, inciso I, e 33, da Lei 8.443/1992, c/c o artigo 285, do RI/TCU:
a) conhecer do recurso de reconsideração interposto por Cleiton Piotto Assunção (XXX.951.526-XX) e Marcelo Messias de Oliveira (XXX.067.296-XX) e, no mérito, negar-lhe provimento;
b) dar ciência do Acórdão que for prolatado às entidades/órgãos interessados, ao Procurador-Chefe da Procuradoria da República em Minas Gerais e aos recorrentes, ressaltando-se que o Relatório e o Voto que o fundamentarem podem ser consultados no endereço www.tcu.gov/acordaos, no dia seguinte ao de sua oficialização."
É o relatório.

Yolanda Pereira Barbosa Oliveira (183.460/OAB-MG) e outros, representando Cleiton Piotto Assunção e Marcelo Messias de Oliveira.

Procurador Rodrigo Medeiros de Lima.

TOMADA DE CONTAS ESPECIAL. IRREGULARIDADES CONSTATADAS NA APLICAÇÃO DE RECURSOS DO SISTEMA ÚNICO DE SAÚDE DESTINADOS À ATENÇÃO BÁSICA NOS EXERCÍCIOS DE 2008 e 2009. ACOLHIMENTO PARCIAL DAS ALEGAÇÕES DE DEFESA DE UM DOS RESPONSÁVEIS. REJEIÇÃO DAS ALEGAÇÕES DE DEFESA DO OUTRO RESPONSÁVEL. CONTAS IRREGULARES. DÉBITO. MULTA. RECURSO DE RECONSIDERAÇÃO. ARGUMENTOS INSUFICIENTES PARA REFORMA DO JULGADO. CONHECIMENTO E NEGATIVA DE PROVIMENTO.

TOMADA DE CONTAS ESPECIAL (TCE)

Secretaria de Recursos (SERUR); Secretaria de Controle Externo de Tomada de Contas Especial (SecexTCE).

Em julgamento, recurso de reconsideração interposto por Cleiton Piotto Assunção e Marcelo Messias de Oliveira contra o Acórdão 4777/2019-TCU-Primeira Câmara, por meio do qual o Tribunal julgou irregulares suas contas, imputou-lhes débito e aplicou-lhes multa, em razão da não comprovação de despesas pagas com recursos federais do Sistema Único de Saúde destinados à Atenção Básica repassados pelo FNS ao Fundo Municipal de Saúde de Passos/MG.
Nesta oportunidade, os recorrentes alegam, em síntese, que não detinham competência para gerir os recursos, e que não poderiam ser responsabilizados, uma vez que sempre teriam agido respeitando "as regras de competência e estrutura administrativa da Administração Pública do Município de Passos". 
Sustentam a alegação sob a tese de que lei municipal atribuiria a responsabilidade sob os recursos a outros órgãos da administração local.
Após examinar as razões recursais, a Secretaria de Recursos concluiu que não foram trazidos elementos suficientes para alterar a deliberação recorrida, razão pela qual, com a concordância do Ministério Público junto ao TCU, propõe o conhecimento e o não provimento do apelo recursal.
Preliminarmente, ratifico o despacho exarado no sentido de que o recurso merece ser conhecido, porquanto preenche os requisitos de admissibilidade previstos nos arts. 32, inciso I, e 33 da Lei 8.443/1992.
Quanto ao mérito, concordo com a análise empreendida pela secretaria especializada, transcrita no relatório precedente, a qual enfrentou e afastou com propriedade cada um dos argumentos apresentados pelos recorrentes, razão pela qual incorporo seus fundamentos às minhas razões de decidir, sem prejuízo das seguintes considerações.
Conforme destacado pela unidade instrutora, a "Lei Municipal de Passos/MG 1.767/1991, art. 3°, incisos I e VII, atribui ao secretário municipal de saúde a função de gerir o fundo municipal de saúde e assinar cheques das despesas do fundo em conjunto com o prefeito". Nesse sentido, não há a alegada ausência de responsabilidade. 
A responsabilidade sobre a gestão dos recursos cabia aos ora recorrentes, e devido à não comprovação total das despesas executadas é que adveio suas condenações em débito e multa. Naquele momento, eles não lograram trazer elementos hábeis a atestar a utilização total dos recursos. Nesta oportunidade também não foram trazidos elementos capazes de atestar aqueles valores e, por consequência, reformar o julgado.
Ainda sobre a atuação dos responsáveis, lembro que, no TCU, a análise da conduta de boa-fé é feita sob o ponto de vista objetivo, sem que seja necessária a comprovação de má-fé (dolo) para a responsabilização do agente.
Nesse sentido, a boa-fé do responsável deve ser objetivamente analisada e provada no caso concreto, considerando-se a prática efetiva e as consequências de determinado ato à luz de um modelo de conduta social, adotada por um homem leal, cauteloso e diligente. A boa-fé não pode ser deduzida pela simples apresentação de alegações de defesa ou simplesmente presumida, devendo ser efetivamente comprovada, o que não ocorreu nestes autos, nem quando da deliberação recorrida, nem em sede recursal.
Sendo assim, ante a ausência de elementos capazes de alterar o juízo anteriormente formulado, não é possível reformar o julgado, como pretendem os recorrentes.
Feitas essas considerações, entendo que se deve conhecer e negar provimento ao presente recurso, mantendo-se inalterada a deliberação ora combatida.
	Ante o exposto, voto por que o Tribunal adote o Acórdão que ora submeto à deliberação deste Colegiado.
TCU, Sala das Sessões Ministro Luciano Brandão Alves de Souza, em 1 de dezembro de 2020.
Ministro BRUNO DANTAS 
Relator